【裁判字號】    97,上更(一),274
【裁判日期】    971231
【裁判案由】    常業重利
【裁判全文】
臺灣高等法院臺中分院刑事判決     97年度上更(一)字第274號
上  訴  人
即  被  告  卯○○
選任辯護人  許家瑜律師
上  訴  人
即  被  告  丙○○
                      號7樓
選任辯護人  吳中和律師
上  訴  人
即  被  告  午○○
                      號3樓
上列上訴人因常業重利案件，不服臺灣臺中地方法院93年度訴字
第2224號中華民國第一審判決（起訴案號：臺灣臺中地方法院檢
察署91年度他字第1157號），提起上訴，本院前審判決後，經最
高法院發回更審，本院更為判決如下：
    主  文
原判決關於卯○○、丙○○、午○○部份撤銷。
卯○○、丙○○、午○○共同以乘他人急迫貸以金錢，而取得與
原本顯不相當之重利為常業，卯○○處有期徒刑拾月；減為有期
徒刑伍月，如易科罰金，以銀元參佰元即新台幣玖佰元折算壹日
。扣案如附表二編號六所示之空白借據壹份共肆拾柒張沒收。
丙○○處有期徒刑拾月；減為有期徒刑伍月，如易科罰金，以銀
元參佰元即新台幣玖佰元折算壹日。扣案如附表二編號六所示之
空白借據壹份共肆拾柒張沒收。
午○○處有期徒刑陸月；減為有期徒刑參月，如易科罰金，以銀
元參佰元即新台幣玖佰元折算壹日。扣案如附表二編號六所示之
空白借據壹份共肆拾柒張沒收。
    事  實
一、卯○○於民國八十九年間，在其經營之「人人計程車行北屯
    站」所在之臺中市○○區○○路二０八號之五成立「祥泰律
    師代書聯合事務所」（下稱祥泰事務所），該事務所對外以
    代書、律師事務所、計程車休息站之名義為幌子，實際上亦
    兼營地下錢莊，以賺取重利為常業。嗣卯○○自九十年五月
    一日起，與丙○○共同基於常業重利之犯意聯絡，合夥經營
    前開車行及祥泰事務所，約定按借款情形及實際需要互相出
    資，並視獲利情形平均分配盈餘，丙○○自九十年五月間起
    ，陸續提供約新臺幣（下同）三百五十五萬五千元之資金。
    卯○○、丙○○並自九十年秋天起，以二萬五千元之月薪僱
    用同具犯意聯絡之許志源（經原審判決處有期徒刑陸月，如
    易科罰金，以佰元折算壹日，未上訴，業已確定）擔任職
    員，負責交付借據，要求借款人開立本票，並影印借款人之
    身分證，轉交付款項予借款人，或代收借款人繳付之款項，
    以及接送丙○○至法院開庭等工作。又於九十年年底僱用不
    知情之張妙鈴負責接聽電話、轉交文件、打掃等工作。卯○○、丙○○另自九十一年五、六月間起，與具犯意聯絡之代
    書午○○合作，由午○○介紹借款人，並負責寄發存證信函
    予債務人，繕打聲請本票裁定及提起訴訟之書狀等債務催討
    工作，約定所處理之債務催收案件所收費用，由午○○分六
    成、祥泰事務所分四成，卯○○、丙○○、午○○及許志源
    即共同貸款予生活陷於困境，急需現款周轉之不特定人士，
    從中賺取與原本顯不相當之重利，並恃以為業，賴以為生。
    卯○○為防範司法、警察機關調查，對外咸以化名行使，自
    稱姓陳名叫「七哥」，而許志源則自稱姓陳名叫「阿源」。
    卯○○等人之借貸手續為：借款人先與卯○○談好借款條件
    ，再由許志源取具借據及本票交由借款人於其上填寫、簽立
    實際借款金額五倍之金額以供擔保，約定以十日為期計息一
    次，借款時需先扣第一期利息，每借款一萬元，每期約須支
    付利息九百元至二千元，借款人將利息交予許志源等人收取
    （向卯○○等人借款之借款人、借款時間、借款金額、利息
    、已繳利息之金額均如附表一所示）。嗣於九十一年六月二
    十六日十五時五分，為法務部調查局臺中市調查站（下稱臺
    中市調查站）人員在祥泰事務所搜索查獲，並扣得卯○○、
    丙○○所有，預備供其等常業重利犯罪用之空白借據一份共
    四十七張。
二、案經臺中市調查站移請臺灣臺中地方法院檢察署檢察官偵查
    起訴及臺灣彰化地方法院檢察署檢察官移送併案審理。
    理  由
一、證據能力之說明：
  (一)按被告以外之人於審判外之陳述雖不符刑事訴訟法第一百五
    十九條之一至之四等四條之規定，而經當事人於審判程序同
    意作為證據，法院審酌該言詞陳述或書面陳述作成時之情況
    ，認為適當者，亦得為證據；當事人、代理人或辯護人於法
    院調查證據時，知有刑事訴訟法第一百五十九條第一項不得
    為證據之情形，而未於言詞辯論終結前聲明異議者，視為有
    前項之同意，同法第一百五十九條之五定有明文。本件被害
    人申○○、己○○、子○○、戊○○、丑○○、壬○○於臺
    中市調查站詢問時之陳述，被害人辛○○於警訊中之陳述、
    被害人寅○○於警訊、調查站中之陳述，性質雖屬傳聞證據
    ，惟查無符合同法第一百五十九條之一至之四等前四條之情
    形，其等所為之上開警詢筆錄內容，於本院審理時予以提示
    並告以要旨，各經檢察官、辯護人及被告等人表示意見。
    當事人或辯護人已知上述筆錄乃傳聞證據，且均未於言詞辯
    論終結前對該等筆錄內容異議，本院審酌上開筆錄作成時，
    並無人情施壓或干擾，亦無不當取供之情形，認為以之作為
    本案之證據亦屬適當，是其等於警詢中之證言自亦具有證據
    能力。
  (二)按證人於檢察官偵查中所為之陳述，審酌該陳述作成之客觀
    條件及環境，認其心理狀態健全，並無受到脅迫、利誘或詐
    欺，自非顯有不可信之情形，依刑事訴訟法第一百五十九條
    之一第二項之規定，亦得為證據（最高法院九十五年度臺上
    字第九三四號判決參照）。查證人寅○○、癸○○、辛○○
    張妙鈴等人於檢察官偵查中已具結陳述，其等未有不法取供
    之情形，被告或辯護人亦未釋明上開供述有顯不可信之情況
    ，依上開說明，其等於偵查中之證言自均具有證據能力。
  (三)按其他於可信之特別情況下所製作之文書亦得為證據，刑事
    訴訟法第一五九條之四第三款定有明文。本件被告卯○○提
    出和解書影本八份，表示已與被害人八人和解，經傳喚八人
    固均未到庭，然被告僅係以和解書請求量處較輕之刑，應無
    甘冒偽造文書之責而為之，應有可信之特別情況，本院認上
    開和解書亦有證據能力。
二、上訴人即被告（下簡稱被告）卯○○部份：
  (一)訊據上訴人即被告（下簡稱被告）卯○○對上開犯罪事實坦
    承不諱，核與下列被害人指述情節相符：
  (1)被害人申○○於臺中市調查站詢問時指稱：伊於九十年六、
    七月間，因朋友夏清賢急需用錢，在朋友郭旭璋之介紹下，
    向自稱名叫陳「七哥」之祥泰事務所地下錢莊業者借貸，因
    「七哥」不借給夏清賢，夏清賢才叫伊出面借錢，當時是郭
    旭璋帶伊去該事務所，「陳七哥」與伊談好借貸條件後，叫
    其一位叫「阿源」之員工，拿本票、借據給伊簽字、蓋指印
    ，「陳七哥」說本票、借據要各簽五倍之金額，並扣留伊的
    身分證影本，及叫伊開立面額十一萬元之支票（先繳十天一
    期之利息一萬元），另由伊朋友郭旭璋背書，「陳七哥」拿
    現金十萬元借伊；伊於十天後交第二期利息一萬元即還清，
    「陳七哥」叫「阿源」將留置之本票、借據、身分證影本還
    伊；伊於九十年十一月間，又因朋友夏清賢急需用錢，再由
    郭旭璋帶伊去該事務所，「陳七哥」與伊談好借貸條件後，
    「陳七哥」叫其一位「阿源」之員工，拿本票、借據給伊簽
    字、蓋指印，「陳七哥」說本票、借據要各簽五倍之金額，
    並扣留伊的身分證影本，及叫伊開立面額十一萬元之支票（
    先繳十天一期之利息一萬元），另由伊朋友郭旭璋背書，「
    陳七哥」拿現金十萬元借伊；伊總共繳交十餘期之利息（超
    過一天再加一、二千元利息），已超過本金，但因無力繳交
    ，拖至目前尚未還清；伊向祥泰事務所借款是因朋友夏清賢
    急需用錢，伊共向祥泰事務所借款十萬元，祥泰事務所是以
    現金十萬元付給伊（先繳交第一期利息一萬元，因此必須開
    立十一萬元之支票）；雙方並約定每十天付息一次，當天即
    算一天，每次支付利息一萬元（即每月需支付利息三萬元）
    ，伊亦是以現金支付；伊當初因朋友急需，並未詳細核算利
    息如何計算，但嗣經換算係每借一萬元，每日支付利息一百
    元；卯○○即是詳泰事務所之負責人，對外自稱「陳七哥」
    ，許志源即是祥泰事務所之員工，對外自稱「阿源」，伊曾
    將借款利息交給「阿源」等語｛見臺中市調查站卷（下稱調
    查站卷）第二三二、二三三、二三五頁｝，復有被害人申○○之身分證影本、所寄予被告卯○○之書信、匯款回條附卷
    可稽（見調查站卷第二四二至二四九、第二五三至第二五五
    頁）。
  (2)被害人己○○於臺中市調查站詢問時指稱：伊於九十一年一
    月間，因個人負債及因失業家庭生活急迫需要，經朋友張智
    富之介紹，向祥泰事務所之地下錢莊借貸十萬元，由一位叫
    「陳七哥」之負責人與伊談妥借貸條件後，「陳七哥」叫一
    位叫「阿源」之員工，拿本票、借據予伊簽字、蓋指印（本
    票、借據各為實際金額之五倍），並扣留伊身分證影本，另
    由伊父母名義及伊朋友張智富背書；「陳七哥」再叫「阿源
    」拿現金九萬一千元予伊（先扣掉第一期利息九千元），約
    定每月逢二尾之日數為付息日，每十天付息一次，每次支付
    利息九千元（即每月需支付利息二萬七千元），嗣核算利息
    係每借一萬元，十天九百元利息，每日支付利息九十元；後
    來陸續再借二、三萬元不等，共借二十萬元，利息共繳至五
    月，約十餘次，共繳交利息十五萬元；卯○○即是祥泰事務
    所之負責人，對外自稱「陳七哥」，許志源即是祥泰事務所
    之員工，對外自稱「阿源」，伊曾將借款利息交給「阿源」
    等語（見調查站卷第二六二、二六三、二六五頁）。
  (3)被害人子○○於臺中市調查站詢問時指稱：伊於九十一年六
    月六日，因公司經營急迫需要，在朋友午○○介紹下，向祥
    泰事務所之地下錢莊借貸，當時由午○○帶伊及鄭啟瑞去該
    事務所，由一位叫「陳七哥」之負責人與伊談好借貸條件後
    ，由午○○拿本票、借據給伊以公司名義簽字、蓋指印（本
    票、借據金額各為一百五十萬元），由伊及鄭啟瑞背書擔任
    保證人，伊借現金一百五十萬元，祥泰事務所是付現金約一
    百四十萬五千元予伊（先扣掉第一期利息及手續費，利息金
    額每期九萬元），雙方並約定每月逢六尾之日數為支息日，
    每次支付利息九萬五千元，伊亦是以現金支付，後來伊公司
    於六月二十五日清償完畢；嗣於七月三日，因公司經營急迫
    需要，再借現金一百五十萬元，祥泰事務所是以現金約一百
    三十九萬六千元付給伊（先扣掉第一期利息及手續費，利息
    金額每期九萬元），後來因公司無力償還，於七月間即未繳
    息迄今；經伊檢視照片，卯○○即是祥泰事務所之負責人，
    對外自稱「陳七哥」，許志源即是祥泰事務所之員工，對外
    自稱「阿源」，伊曾將借款利息交給「阿源」等語（見調查
    站卷第二七八、二八一頁）。
  (4)被害人甲○○於原審審理時結證稱：伊於九十一年三月二日
    到臺中市○○路二０八號之五，該址好像是祥泰事務所，有
    一個很大的招牌，伊透過朋友己○○介紹向「七哥」借款十
    萬元，「七哥」就是在場之卯○○，當時伊經濟狀況很困難
    ，母親老了，妹妹有車禍，且剛好去大陸做生意回來，急著
    要還積欠朋友之債務，又沒有別人可以借，才跟卯○○借錢
    ；伊進去祥泰事務所借的時候是跟卯○○到事務所後面的房
    間談，事務所前面有一個接電話的小姐，另外一個人就是在
    場的許志源；伊與卯○○談好借款十萬元，簽發五十萬元之
    本票，利息每十天九千元，借款當天先預扣九千元之利息，
    條件是每月逢二的尾數就是要付利息，每期付利息九千元，
    伊一共至祥泰事務所九至十次，迄九十一年六月二日，共付
    了十期利息，自九十一年六月十二日起即未再繳利息；當時
    是「阿源」拿本票跟借據予伊簽，有留身分證影本，沒有押
    車，伊與卯○○之間是單純的借款，不是租車；當時伊去祥
    泰事務所跟卯○○借錢時，丙○○有進來事務所的後室，後
    來付利息時，也有看到丙○○，後來伊無法支付利息，他們
    又拿本票去申請裁定，所以伊認為丙○○和卯○○是合夥人
    ；當時伊去祥泰事務所借錢時，丙○○沒有進來討論借錢事
    宜，她只有進來一下沒講什麼話就出去了，丙○○進出好幾
    次，伊感覺她對那裡很熟悉等語（見原審卷一第二三二至二
    三八頁），並有被害人甲○○之身分證影本、台灣台中地方
    法院九十一年度票字第一四五五二號聲請准予本票強制執行
    裁定一份在卷可憑（見調查站卷第三０一頁、發查字第三二
    九二號卷第一四、一五頁）。
  (5)被害人寅○○於臺中市調查站詢問時指稱：伊於九十一年
    一月間起，因個人及家庭生活急迫需要，在妻姪戊○○介紹
    下，向祥泰事務所之地下錢莊借貸，當時由戊○○帶伊去該
    事務所，由一位叫「陳七哥」之負責人與伊談好借貸條件後
    ，「陳七哥」叫其一位叫「阿源」之員工，拿本票、借據給
    伊簽字、蓋指印（本票、借據金額各為實際金額之五倍），
    並扣留伊身分證影本，另由伊以伊母親蔡阿金、伊太太謝美
    雪名義及戊○○背書，伊借貸現金十五萬元，先扣掉第一期
    利息一萬三千五百元，雙方並約定每十日付息一次，每次支
    付利息以十萬元支付九千元計算，伊亦是以現金支付，後來
    伊還清，再借三十萬元還清後，再借四十五萬元尚未還，第
    一次以後，每次以五萬元至十萬元不等累積而成，伊先後共
    借九十萬元；經伊檢視照片，卯○○即是祥泰事務所之負責
    人，對外自稱「陳七哥」，伊曾在祥泰事務所見過午○○，
    午○○拿授權書及名片予伊，許志源即是祥泰事務所之員工
    ，對外自稱「阿源」，伊曾將借款利息交給「阿源」等語（
    見調查站卷第三０三、三０四、三０六頁）。於警詢時指
    稱：伊於九十一年六月十日晚上二十二時許至臺中市北屯區
    一家土地代書（名稱、地址已不清楚）向一名綽號「七哥」
    男子（經警方查證為卯○○）借取現金四萬元、期間為五個
    月，卯○○向伊表示：借款利息計算方式一萬元十天一期利
    息九百元，借款條件需先開具本人面額二十萬元本票做為借
    款依據，經伊答應其條件後，卯○○就拿出一張本票要伊填
    寫，其票號為ＮＯ─五一六二四八、金額為二十萬元、日期
    為九十一年六月十日、發票人：寅○○、付款地：臺中縣太
    平市○○路○段二巷六十一號，卯○○並要伊在本票上簽具
    伊母親蔡阿金及伊太太謝美雪字樣，伊即依其所求簽具；因
    當時伊非常急迫需要金錢週轉，未考慮那麼多，也不會計算
    利息，先借到錢解決問題再說，自九十一年六月十日至同年
    十一月初，每隔十天均會付利息三千六百元予卯○○，共付
    十四期利息，金額為五萬零四百元，伊直接交給卯○○店內
    叫許志源的男子等語（見彰警卷一第八頁正反面、第九頁正
    面）；於偵查中結證稱：伊於九十一年六月十日下午十時許
    ，至臺中市○○區○○路一家土地代書，向卯○○借款四萬
    元，卯○○要求伊開立一張面額二十萬元之本票做為擔保，
    以每一萬元十天一期收取九百元之利息，當初因為急需用錢
    ，沒有考慮到利息的問題等語（見臺灣彰化地方法院檢察署
    九十三偵字第六七九一號卷第五九頁），並有被害人寅○○
    之身分證、於九十一年六月十日所簽發面額二十萬元之本票
    影本在卷可憑（見調查站卷第三一一頁、彰警卷第三十頁）
    。
  (6)被害人戊○○於臺中市調查站詢問時指稱：伊於九十年九、
    十月間，因個人負債及家庭生活急迫需要，在急需下，才向
    「七哥」借貸，當時由伊去該事務所，由一位叫「陳七哥」
    之負責人與伊談好借貸條件後，「陳七哥」叫其一位叫「阿
    源」之員工，拿本票、借據給伊簽字、蓋指印（本票、借據
    金額各為實際金額之五倍），並扣留伊的身分證影本，另由
    伊母親謝美富名義背書；伊首次借款五萬元，祥泰事務所付
    伊現金四萬五千五百元，先扣掉第一期利息四千五百元，雙
    方並約定每十日付息一次，每次支付利息四千五百元（即每
    十萬元，每月需支付利息二萬七千元），伊亦是以現金支付
    ；後來陸續再借一、二萬元不等，共借三十萬元；經伊檢視
    照片，卯○○即是祥泰事務所之負責人，對外自稱「陳七哥
    」，許志源即是祥泰事務所之員工，對外自稱「阿源」，伊
    曾將借款利息交給「阿源」等語（見調查站卷第三二一、三
    二四、三二五頁）。
  (7)被害人丑○○於原審審理時結證稱：伊有跟北屯的人人計程
    車行借五萬元，當時負債急需用錢，是跟「七哥」借的，借
    五萬元，實拿多少錢忘記了，有先扣利息，「七哥」有拿本
    票給伊簽，簽多少金額伊忘了，但是伊在調查站有說是簽實
    際金額的五倍，伊在調查站的筆錄都是對的；伊朋友帶伊去
    人人計程車行借款，伊朋友的名字忘記了，伊當時有指認「
    七哥」即照片上的卯○○等語（原審卷三第十九至二二頁）
    ；而其於臺中市調查站詢問時指稱：伊於八十九年三月間，
    因個人生活急迫需要，在朋友「小黃」介紹下，向「人人計
    程車休息站」負責人「七哥」之地下錢莊借貸，當時由「小
    黃」帶伊去該事務所，由一位叫「七哥」之負責人與伊談好
    借貸條件後，「七哥」拿本票給伊簽字、蓋指印，本票金額
    為實際金額之五倍，並扣留伊的身分證正本，另由「小黃」
    背書，伊借貸五萬元，雙方並約定每十日付息一次，每次支
    付利息一萬元，「陳七哥」先扣掉第一期利息一萬元後，拿
    現金四萬元給伊，伊一直繳交利息至九十年六月因無力償還
    ，即避債潛逃迄今；經檢視照片，卯○○即是祥泰事務所之
    負責人，對外自稱「七哥」等語（見調查站卷第三三四、三
    三六頁）。
  (8)被害人壬○○於臺中市調查站詢問時指稱：伊於九十一年底
    間，因個人負債急迫需要，而大總督理容ＫＴＶ之小姐楊菁
    茹曾向祥泰事務所借款，伊因而與該事務所之「七哥」認識
    ，因此向該地下錢莊借貸，當時由該事務所一位叫「七哥」
    之負責人與伊談好借貸條件後，「七哥」拿本票、借據給伊
    簽字、蓋指印（本票、借據金額各為實際金額之五倍），並
    扣留伊的駕照正本，「七哥」並要伊在本票上填伊太太莊秋
    桂及伊父親林安樂名字，作為背書，伊共借二十萬元，先扣
    第一期利息，「七哥」先拿現金八萬元予伊，二天後來再交
    付十萬元，約定每十日付息一次，每十萬元需付二萬元利息
    ，伊一直還利息，自五月十三日起，即因離職無力再繳交，
    先後共繳交利息十四萬元；照片中之卯○○即是祥泰事務所
    之負責人，對外自稱「七哥」，許志源即是祥泰事務所之員
    工，對外自稱「阿源」，伊每次均將借款利息交給他，他是
    「七哥」的手下等語（見調查站卷第三九二、三九四、三九
    五頁）。
  (9)被害人癸○○於偵查中時結證稱：伊因臨時缺錢，經朋友介
    紹到臺中市北屯區的一個車行借錢，對方是一個姓陳的男子
    （經檢察官提示被告卯○○、午○○口卡片），伊說的陳姓
    男子就是卯○○，當時伊借十萬元，有簽發本票，實拿八萬
    七千元，如果遲付利息，便要繳交十倍利息，本金五倍，十
    天為一期，借十萬元要付一萬元利息等語（見偵續字第五六
    號卷第四二、四三頁），復有台灣台中地方法院九十一年度
    票字第一三八二一號裁定及被害人施土元所簽發面額二十萬
    元之本票影本在卷可憑｛見九十一年度票字第一三八二一號
    卷第五至第七頁（係調卷影印）｝。
  (10)被害人辛○○於警詢時指稱：伊於九十年四、五月間向卯○○借款五萬元，簽具本票二十萬元、借條二十五萬元做為借
    款之擔保，利息十天一期，每期一萬元利息一千元，期間約
    三個月，共付利息四萬五千元，當時伊有將借款還清，本票
    有拿回，但借條二十五萬元卯○○未還給伊，因當時非常急
    需用錢，也不知道利息之計算方式，先借到錢解決再說，沒
    有考慮那麼多等語（見彰警卷一第十四頁正面、十五頁正面
    ）；其於偵查中結證稱：伊於九十年四、五月間向卯○○借
    款五萬元，卯○○要求伊開立一張面額二十萬元之本票作為
    擔保，以每一萬元十天一期收取一千元之利息，因當初急需
    用錢，沒有考慮到利息的問題等語（見臺灣彰化地方法院檢
    察署九十三年度偵字第六七九一號卷第五九、六十頁）。
  (二)依前開借款人之指、證述，被害人申○○、癸○○、辛○○
    借款之利息高達年息百分之三百六十，被害人己○○、寅○○、戊○○及證人甲○○借款之利息高達百分之三百二十四
    、被害人子○○借款之利息高達百分之二百二十七．八八，
    證人丑○○、被害人壬○○借款之利息均高達百分之七百二
    十，與其等借款之原本顯不相當，被告卯○○借款予前開被
    害人、證人所收取之利息，自已構成重利無疑。又依前開借
    款人所述借款原因，其等借款之均因有急迫之需要，且衡諸
    前開借款之利息甚重，若各借款人非因有急需，迫於無奈，
    豈有不計代價甘願給付高額利息之理？是被告卯○○趁附表
    一所示之借款人急迫貸以金錢，而取得與原本顯不相當之重
    利犯行，至為明顯。此外，復有卷附空白借據（見調查站卷
    第一三三至一三五頁）、祥泰事務所現場照片（見調查站卷
    第四八三至四八五頁）可證。足證被告卯○○之自白與事實
    相符，其常業重利之事證明確，犯行均堪認定。
二、上訴人即被告（下簡稱被告）丙○○、午○○部份：
  (一)訊之被告丙○○坦承自九十年四、五月間起陸陸續續提供約
    三百五十五萬五千元予被告卯○○之事實；被告午○○坦承
    自九十一年五、六月間起受託於被告卯○○處理債權催討等
    工作，負責聲請本票裁定、設定抵押權、寫聲請狀、遞狀、
    發存證信函等工作，藉以賺取報酬之事實；惟均矢口否認共
    同為常業重利之犯行。被告丙○○辯稱：卯○○邀伊一起做
    法拍屋，才跟伊借錢，卯○○將錢拿去後，說法拍屋沒有申
    請過，要做地下錢莊，伊不同意，要求返還借款，卯○○不
    還，說要付伊利息，後來卯○○在九十年底有付伊利息，一
    百萬一個月二千四百元的利息；祥泰事務所的負責人是卯○○，有兩支電話用伊的名字去申請，是因為卯○○說要做法
    拍屋，伊才同意以伊名義申請，未與卯○○合夥經營計程車
    行，也不知卯○○做地下錢莊，伊是受卯○○利用，未同意
    卯○○以伊名義對人提起訴訟云云。被告午○○辯稱：伊並
    非祥泰事務所之負責人，亦未跟卯○○共同僱用張妙鈴、許
    志源，卯○○與借款人間之債務、借款、利息等條件伊不清
    楚，伊係自九十一年五、六月間起受託於卯○○處理催討債
    務等工作，卯○○有事情要伊處理，伊才過去，不知卯○○
    從事地下錢莊有借錢給人家，亦不知如何收取利息云云。惟
    查：臺中市○○路二０八號之五之人人計程車行北屯站係被
    告卯○○與被告丙○○合夥經營，其二人於九十年五月一日
    有簽約，該房屋係被告卯○○、丙○○一起前往承租，有與
    房東簽訂書面合約，其二人均有簽名，其後裝潢由被告丙○○負責，其二人分攤所有裝潢費用，被告丙○○是車行的老
    闆娘，被告卯○○是車行的老闆之一，車行之資金是有需要
    時才由其二人陸續拿錢出來，並各自紀錄拿多少錢出來，約
    定車行賺的錢平分，被告張妙鈴是由被告丙○○僱用的，當
    時有人來借錢買車之類的事，被告卯○○會跟被告丙○○講
    ，借錢的時候，被告丙○○也會在場，被告丙○○會看借款
    的人看好不好，跟借款司機談利息、簽本票及借據的時候，
    被告丙○○也都有在旁邊聽，來借款的司機不一定都可以看
    得到被告丙○○，有時被告丙○○坐在旁邊，有時被告丙○○會到後面的房間；被告卯○○出資約四、五百萬元，被告
    丙○○出資二、三百萬元，後來車行就賠錢，其二人鬧意見
    ，就沒有再做等情，業據被告卯○○於本院審理時結證甚詳
    （見原審卷二第一三０至一四八頁），復有其提出之計程車
    無線電派車場站授權使用合約書、中華電信股份有限公司南
    臺中營運處市內電話裝機及異動電信費單據（電話號碼：0
    0000000、00000000號）、電信費用收據、
    被告丙○○所寫有關車行開辦費用分攤明細之會帳單、群健
    有線電視股份有限公司視訊費發票為證（見偵字第一六九二
    二號卷第四五至五二頁）。參以被告午○○於偵查中供稱：
    人人計程車行是丙○○與卯○○一起經營，伊也曾看過丙○○拿錢到車行等語（見偵字第一六九二二號卷第七六頁）；
    於原審審理時結證稱：伊在事務所見過丙○○一次，丙○○
    做什麼事伊不清楚，因為卯○○與丙○○合夥當中丙○○有
    出過庭，有帶法院的人去查封，所以伊認為丙○○和卯○○
    合夥，後來因為有糾紛，才衍生這些問題；因為卯○○與丙○○兩人狀似男女朋友，看起來很親近，好像事務所是他們
    合開的，所以伊判定卯○○與丙○○合夥等語（見原審卷一
    第二一八、二一九頁）。證人張妙鈴於偵查中證稱：本票裁
    定是丙○○拿給伊去聲請的，伊就拿給代書午○○去辦理等
    語（見偵字第一六九二二二號卷第二十頁）；於原審審理時
    結證稱：伊到事務所當天伊姐姐張碧蓉也在場，伊不是看報
    紙應徵的，是伊姐姐不做了介紹伊做；伊去的時候，伊姐姐
    跟丙○○都在前面的客廳聊天，伊姐姐跟丙○○、卯○○說
    不做了，要由伊來做，看丙○○、卯○○願不願意，丙○○
    、卯○○都有點頭說好，叫伊姐姐把事情交接給伊，應該是
    他們兩人應徵伊的；後來伊就負責打掃、接電話，轉交東西
    ，曾轉交傳票、錢給丙○○；有時伊比較早到事務所，伊先
    代收錢，許志源來了，伊就把錢交給許志源，再由許志源交
    給卯○○、丙○○，如果許志源在的時候，錢都是他在收；
    除了轉交資料外，有收到法院寄來的文件，大多是要寄給丙○○的，都是伊幫忙收的，章是他們拿來放在抽屜的，伊去
    那邊上班時，章就放在抽屜，伊收了以後，就打電話給丙○○，說有傳票，印象中只有一次伊晚到，傳票放在派出所那
    邊，所以丙○○才自己去派出所領；卯○○、丙○○會交代
    伊打電話給人，看這個人何時進來，做什麼伊不曉得，伊打
    給對方，也只是跟對方說：丙○○或卯○○叫伊問你什麼時
    候要進來，丙○○交代伊的事也是差不多；通常只有卯○○
    、丙○○叫伊打電話的時候，伊才會打電話問他們什麼時候
    到車行來，至於什麼事情伊沒有過問；叫伊打電話的人就會
    在那邊等，有時丙○○、卯○○兩個人都在，阿源也會在，
    這些他們叫來的人應該是司機，伊不太知道他們的身分，他
    們都到後面隔間，門關起來談事情，至於談什麼事情伊不清
    楚，有時會談一個多鐘頭；伊叫卯○○老闆、叫丙○○老闆
    娘，伊是從一開始去做就這樣叫，丙○○、卯○○都有發薪
    水給伊；丙○○還有拿本票裁定給伊，叫伊拿給午○○，伊
    離職前不久，丙○○叫伊拿幾份類似本票裁定的東西給午○○，當時丙○○說把這個拿給陳代書；丙○○聽到要求到事
    務所拿傳票或通知她來拿傳票的時候沒有反對、質問過；應
    該是丙○○拿空白收據給伊抄寫的，伊在調查站這麼說應該
    沒錯，因為那時候記得比較清楚；九十三年十二月十五日當
    時發生爭吵的過程是丙○○先打電話來車行，說為何電話費
    不繳，伊說沒錢，丙○○說去找卯○○拿，後來她就過來了
    ，問伊為何不繳費，伊說都找不到卯○○，當時伊叫陳寶堂
    不要摔東西，丙○○說她是老闆，她要怎麼摔就怎麼摔，過
    程大約如譯文所示等語（見原審卷二第六一至七五頁、卷二
    第一五八至一六四頁），並有照片及錄音譯文一份在卷可憑
    （見偵字第一六九二二號卷第六三至六五頁）。證人許志源
    於原審審理時結證稱：伊在事務所上班的時候有聽過張妙鈴
    稱呼丙○○老闆娘，伊稱呼丙○○、卯○○都是老闆；卯○○和丙○○是合夥人，他們兩個人的關係伊不太清楚，伊的
    薪水是卯○○發放，丙○○有無發給伊薪水伊不知道；丙○○偶而會去事務所，如果卯○○打電話叫她去，她就會去，
    丙○○來了就走進裡面的房間與卯○○講話，應該是談業務
    的事，伊都在外面，如果卯○○、丙○○有說，伊就會拿本
    票、借據給客人簽；因為丙○○常去事務所，很多資料都有
    她的名字，所以才認定她是老闆；丙○○曾經叫伊開車載她
    去法院開庭，開過幾次庭伊忘記了，不只五次，丙○○在車
    上沒有表示反對去開庭或抱怨，是丙○○要伊陪她去，不是
    押她去等語（見原審卷一第二二三、二二四、二二六至二三
    ０頁，卷二第一六五至一六七頁）。證人午○○證述見被告
    丙○○、卯○○二人狀似親密，應係合夥關係，並非如被告
    丙○○所辯，其因與被告卯○○合開法拍屋不成，欲向被告
    卯○○要回借款，而有惡言相向之情形；證人張妙鈴證述至
    祥泰事務所任職係被告卯○○、丙○○點頭答應僱用，其稱
    呼被告丙○○老闆娘，曾向被告丙○○領薪水，工作內容包
    括代被告丙○○收受法院開庭通知或傳票，通知被告丙○○
    到法院開庭，轉交他人交付之金錢予被告丙○○，被告丙○○亦曾指示其打電話予他人，交代其抄寫空白收據；證人許
    志源證述稱呼被告丙○○老闆，被告丙○○偶爾會到祥泰事
    務所，與被告卯○○至祥泰事務所後面房間談話，依被告丙○○指示駕車陪被告丙○○至法院開庭，被告丙○○並無反
    對或抱怨至法院開庭之情形，凡此，均與被告卯○○供稱與
    被告丙○○合夥經營人人計程車行，借款予他人之情形相符
    。且該車行或祥泰事務所之電話、有線電視視訊，確以被告
    丙○○之名義申請裝設，有前開單據可證，益徵被告丙○○
    並非單純出借資金予被告卯○○放款，被告丙○○以前開情
    詞置辯，自非可採。
  (二)被告午○○於調查站詢問時供稱：伊於八十九、九十年間與
    故人「七哥」在臺中市○○區○○路二０八號之五成立祥泰
    事務所，伊負責事務所的法律業務包負責拿借據、本票給借
    款人簽署，影印借款人身分證，曾拿本票給金錢豹酒店的經
    理即被害人申○○及另一被害人子○○簽署，是卯○○要求
    伊要借款寫借據及本票，伊負責的借款約有十人左右；將要
    給代書即午○○之資料置於事務所內午○○固定用之桌上，
    聯絡代書即被告午○○至事務所，依被告丙○○之指示駕車
    搭載被告丙○○至法院開庭催討債務；收受客戶交付之金錢
    後，轉交給被告卯○○等語（見原審卷一第二二三至二三一
    頁、卷二第一六五至一六八頁）。核與被告卯○○於原審審
    理時結證稱：許志源是伊僱用的，因為許志源以前在伊於家
    樂福經營的美食街做過，丙○○說許志源不錯，所以請許志
    源到車行工作；許志源負責追車子，若司機未按期繳款，他
    會去找司機，還有丙○○會叫許志源開車接送她開庭；許志
    源會幫忙收車款，借錢的人會先跟許志源說，許志源再跟伊
    、丙○○聯絡，伊跟丙○○如有空會趕到現場跟對方談，有
    時也會把借款的錢用信封裝起來叫許志源或張妙鈴拿給對方
    ，有時許志源會拿本票、借據給借錢的人簽；借款的人沒有
    付利息，有時伊會叫許志源、張妙鈴打電話給對方來談帳要
    如何結清，許志源也有代收客人拿來的款項等語（見原審卷
    一第九三頁、卷二第一三０至一四八頁）相符。
  (三)綜上所述，被告丙○○、午○○所辯，均屬事後卸責飾詞，
    不足採信，此部分事證明確，被告卯○○、丙○○、午○○
    前開犯行均堪認定。
三、按刑法上所謂常業犯，指反覆以同種類行為為目的之社會活
    動之職業性犯罪而言。至於犯罪所得之多寡，是否恃此犯罪
    為唯一之謀生職業，則非所問，縱令兼有其他職業，仍無礙
    於該常業犯罪之成立（最高法院八十五年臺上字第五一Ｏ號
    判例參照）。查被告卯○○、丙○○共同經營祥泰事務所，
    利用借款人急迫之際貸與金錢，藉以賺取與原本顯不相當之
    重利，被告午○○與被告卯○○合作負責於借款人未按時繳
    款時，寄發存證信函、聲請本票裁定等催討債務之工作，被
    告許志源則受僱於祥泰事務所，依被告卯○○指示持借據、
    本票予借款人簽具，影印借款人之身分證，收取利息，陪同
    被告丙○○前往法院出庭等，其等均因此賺取利息、報酬、
    薪資等，顯均有恃之為生，賴以為業之意。核被告卯○○、
    丙○○、午○○所為，均係犯刑法第三百四十五條之以乘他
    人急迫，貸以金錢，而取得與原本顯不相當之重利為常業罪
    （被告卯○○、丙○○、午○○等人行為後，於九十五年七
    月一日開始施行之刑法，已將第三百四十五條常業重利罪之
    規定刪除，被告就原被訴上開常業重利犯行，如依新法規定
    ，每次均應按同法第三百四十四條之重利罪論處，並數罪併
    罰。惟依修正刪除前之常業重利罪之規定，則就被告卯○○
    、丙○○、午○○等人多次重利犯行，僅論以一罪之常業重
    利罪，比較新舊法之結果，自以修正前之常業重利規定，有
    利於被告卯○○、丙○○、午○○等人，爰依刑法第二條第
    一項前段，適用有利於被告卯○○、丙○○、午○○等人之
    修正前刑法第三百四十五條之常業重利罪規定論處）。又本
    件先由被告卯○○於民國八十九年間，以祥泰律師代書聯合
    事務所名義，兼營地下錢莊，以賺取重利為常業。嗣與分自
    九十年五月間丙○○、九十年秋天許志源、九十一年五、六
    月間起午○○，陸續參與同有犯意聯絡之丙○○、許志源、
    午○○共同貸款於急需現款周轉如附表一所示之不特定人士
    ，從中賺取與原本顯不相當之重利，並恃以為業維生。則就
    如附表編號七所示之犯行，為被告卯○○單獨犯常業重利罪
    ，在九十年五月後被告丙○○加入後，如附表編號一之、
    十所示犯行，被告卯○○、丙○○間有犯意之聯絡及行為之
    分擔，為共同正犯。共犯許志源自「九十年秋天」加入後，
    如附表一編號一、二、四、五、六、八、九所示犯行，
    被告卯○○、丙○○、許志源間有犯意之聯絡及行為之分擔
    ，為共同正犯。被告午○○自九十一年五、六月間起加入後
    ，如附表編號三、五所示犯行，被告卯○○、丙○○、許
    志源間有犯意之聯絡及行為分擔，為共同正犯。（被告等上
    開行為時，刑法第二十八條規定為：「二人以上共同實施犯
    罪之行為者，皆為正犯」，修正施行後之規定則為：「二人
    以上共同實行犯罪之行為者，皆為正犯」，惟揆諸本條之修
    正理由係為釐清陰謀共同正犯、預備共同正犯、共謀共同正
    犯是否合乎本條規定之正犯要件，乃屬法理之明文化，而
    本件被告等人乃分屬實行犯罪行為之正犯，則適用新舊法對
    被告處罰輕重相同，即無比較適用之問題，應依裁判時即修
    正後刑法第二十八條規定論以共同正犯，最高法院九十五年
    度臺上字第五六六九號、第五五八九號判決、九十五年第八
    次刑事庭會議決議及九十五年第二十一次刑事庭決議參照）
    。被告卯○○趁附表一編號五之寅○○、編號十之辛○○
    急迫，貸以金錢，而取得與原本顯不相當之重利部分，經臺
    灣彰化地方法院檢察署九十三年度偵字第六七九一、七二六
    一號移送併案審理，經審理結果，認與已起訴部分即被告卯
    ○○所為常業重利犯行，係實質上之一罪關係，為起訴效力
    所及，自應併予審理。
四、本件原判決認定上訴人卯○○、午○○，丙○○均有其事實
    欄所載之犯行，關於論上訴人卯○○、丙○○、午○○等共
    同以犯乘他人急迫貸以金錢，而取得與原本顯不相當之重利
    罪為常業，處卯○○、丙○○各有期徒刑一年、午○○有期
    徒刑八月，並宣告相關從刑部分之判決，固非無見。惟查：
    (一)、科刑判決其事實之認定與理由之說明必須互相一致，
    否則即屬理由矛盾，其判決當然為違背法令。原判決認定：
    卯○○於民國八十九年間，以祥泰律師代書聯合事務所名義
    ，兼營地下錢莊，以賺取重利為常業。嗣與分自「九十年五
    月間」丙○○、「九十年秋天」許志源、「九十一年五、六
    月間」午○○起，陸續參與同有犯意聯絡之丙○○、許志源
    、午○○共同貸款於急需現款周轉如第一審判決附表一所示
    之不特定人士，從中賺取與原本顯不相當之重利，並恃以為
    業維生等情，則原判決附表一編號一、二、四、五之、六
    、七、八、十，借款人之借款時間均在「九十一年五、六月
    間」之前；同附表編號一之、七、十所示借款人之借款時
    間均在「九十年秋天」前；而同附表編號七所示借款人之借
    款時間則在「九十年五月間」之前。原判決理由第壹欄第三
    段卻就上開午○○、許志源、丙○○分別參與貸放款項營取
    重利以前之犯行，認定渠等亦為共同正犯，即有判決理由矛
    盾之違誤。且復未說明丙○○、午○○何以對非在其參與犯
    罪期間內之行為，仍應負共同正犯責任之依據，併有理由不
    備之可議。(二)、卯○○於提起第二審上訴後已與被害人申
    ○○等八人達成和解，請從輕量刑等旨，原審未及審酌，應
    認有將原判決關於卯○○、午○○，丙○○共同以犯重利罪
    為常業部分撤銷之原因。（三）上訴人行為後，刑法於九十
    四年二月二日修正公布，並自九十五年七月一日起施行；而
    中華民國九十六年罪犯減刑條例已於九十六年七月四日公布
    ，並自同年月十六日施行，原審未及為減刑之諭知，亦有未
    洽，自應由本院將原判決關於被告卯○○、丙○○、午○○
    部份撤銷改判，爰審酌被告卯○○有妨害名譽、脫逃等前科
    ，被告丙○○、午○○、許志源並無前科，素行尚稱良好，
    其等為圖不法利益，趁人急迫之際出借款項收取重利，破壞
    金融秩序，其等經營之期間不短，被害人不少，併參酌其等
    犯罪所得，被告卯○○、丙○○合夥經營祥泰事務所，係實
    際提供資金為放款者，惡性較重，被告午○○負責催討債務
    ，惡性次之，被告卯○○已坦承犯行，丙○○、午○○犯後
    均否認所犯等一切情狀，又本件被告卯○○已與被害人申○○、子○○、甲○○、寅○○、戊○○、癸○○、辛○○、
    壬○○等八人和解，卯○○同意就被害人積欠金額放棄一切
    利息之請求，有和解書附卷可稽等一切情狀分別量處如主文
    所示之刑，被告卯○○、丙○○、午○○等人之犯罪時間均
    係於中國民國九十六年罪犯減刑條例之基準日即九十六年四
    月二十四日以前，各應依該條例第二條第一項第三款之規定
    ，減輕其等宣告刑二分之一，依同條例第九條之規定，適用
    修正前刑法第四十一條第一項前段之規定，分別併諭知易科
    罰金之折算標準（被告卯○○、丙○○、午○○三人行為後
    ，罰金罰鍰提高標準條例第二條業已刪除，而刑法第四十一
    條第一項前段關於易科罰金之折算標準已由舊法之銀元一百
    元、二百元、三百元修正為新臺幣一千元、二千元、三千元
    ，因屬科刑規範事項之變更，其折算標準為裁判時所應諭知
    ，自有就新舊法規定比較之必要，經比較新舊法結果，以被
    告行為時之舊法較為有利於被告卯○○、丙○○、午○○，
    是依刑法第二條第一項前段之規定，應適用被告行為時之舊
    法即依修正前刑法第四十一條第一項前段、修正前罰金罰鍰
    提高標準條例第二條之規定，併諭知易科罰金之折算標準）
    。扣案如附表二編號六所示之空白借據一份共四十七張，係
    被告卯○○、丙○○所有，預備供常業重利犯罪所用之物，
    應依刑法第三十八條第一項第二款之規定宣告沒收。至於扣
    案如附表二編號一所示之訴訟資料，係被告丙○○告訴案外
    人巳○○、林美秀、廖正同詐欺案件之起訴書，案外人廖正
    同告訴案外人洪秀惠詐欺案件之起訴書等資料；編號二之客
    戶資料，係被告溫寶珠聲請對案外人安順環保科技股份有限
    公司發支付命令、案外人林貴山所簽發之本票等資料；編號
    三所示之公司資料，係案外人洪典男、洪江男之土地登記簿
    謄本、洪添福之戶籍謄本、廖本權與廖增杰間之房屋租賃契
    約等資料；編號四之帳冊係記載所謂「王先生」等人之債權
    額，已核發確定證明、民事裁定、聲請中及未送件之債務人
    ；編號五之監視錄影帶，係拍攝祥泰事務所營運情形；編號
    七之員工資料，係案外人賴素器、林淑真等人之工作時數紀
    錄，案外人廖正同等人之扣繳憑單等資料；編號八之身分證
    ，係案外人林武隆等人之身分證等資料；編號九之存摺，係
    案外人廖正同名義之聯信商業銀行存摺；上開物品均與被告
    卯○○、丙○○、午○○及許志源所犯常業重利罪無關，或
    與附表一所示之借款人無關，非其等犯本案常業重利罪所用
    或供預備犯罪所用之物，爰不諭知沒收，併予敘明。
四、公訴意旨略以：被告卯○○所經營之祥泰事務所，由被告丙○○提供資金，並與擔任代書之被告午○○合作，再僱用被
    告許志源擔任職員，共同基於常業重利之犯意聯絡，趁附表
    五所示之丁○○等人急迫之際貸以金錢，而收取與原本顯不
    相當之重利，因認被告卯○○、丙○○、午○○、許志源此
    部分亦共同涉犯刑法第三百四十五條之以乘他人急迫，貸以
    金錢，而取得與原本顯不相當之重利為常業罪。按刑法第三
    百四十五條所謂與原本顯不相當之重利，應客觀審酌原本與
    利息，行為時與行為地之借貸習慣、有關法令及金融市場動
    態等，不能僅以超過法定利率之標準，即認與原本顯不相當
    而構成重利。查附表五編號三之被害人巳○○每借款一萬元
    之每月利息為三百元、編號四之被害人未○○每借款一萬元
    每月利息為二百四十元（此經被害人未○○於偵查中證述在
    卷，見偵續字第五六號卷第四八頁），經核算其利率分別為
    百分之三六、百分之二八．八，雖超過民法第二百零五條最
    高約定利率年息百分之二十之限制，然參酌當鋪業法第十一
    條第二項規定，當鋪業所收取之利息，最高可達年息百分之
    四十八，且現今國內各銀行就信用卡之欠款利率，亦不乏高
    於年息百分之二十者，是衡諸現今社會一般交易習慣，尚不
    能認前開借款利息有特殊之超額，自難令負刑法第三百四十
    五條之罪責。又附表編號一丁○○、編號二乙○○部分，公
    訴人並未敘明其等借款之利息，且依起訴書之記載，被告卯
    ○○等人所經營之祥泰事務所，其借款予附表一所示之人所
    收取之利息固與原本顯不相當，然其等向各借款人所收取之
    利息不一，出借予附表五編號三、四之巳○○、未○○，則
    尚未達重利之程度，當不能因此推論被害人丁○○、乙○○
    借款時有支付重利之情形。況公訴人並未傳訊被害人丁○○
    、乙○○查明其等借款之實際情形，該二人之部分公訴人所
    舉之證據，尚無法證明被告卯○○、丙○○、午○○、許志
    源有所指訴之犯行。此外，復查無其他積極之證據足資證明
    被告卯○○、丙○○、午○○、許志源就附表五部分犯有所
    指常業重利之犯行，被告卯○○、丙○○、午○○、許志源
    此部分之犯罪事實即屬不能證明，依法原應諭知無罪之判決
    ，惟公訴人認此部分之犯行，與前開論罪科刑當業重利罪部
    分為實質上一罪關係，爰不另為無罪之諭知。
據上論結，應依刑事訴訟法第三百六十九條第一項前段、第三百
六十四條、第二百九十九條第一項前段，刑法第二條第一項前段
、第二十八條、修正前刑法第三百四十五條、第五十六條、第四
十一條第一項前段、刑法第三十八條第一項第二款，中華民國九
十六年罪犯減刑條例第二條第一項第三款、第七條、第九條、第
十條，罰金罰鍰提高標準條例第一條前段、修正前罰金罰鍰提高
標準條例第二條，判決如主文。
本案經檢察官庚○ 到庭執行職務。
中    華    民    國    97    年    12    月    31    日
            刑事第四庭    審判長法  官  洪  耀  宗
                                法  官  許  文  碩
                                法  官  蔡 王 金 全
上列正本證明與原本無異。
如不服本判決應於收受送達後十日內向本院提出上訴書狀，其未
敘述上訴理由者，並得於提起上訴後十日內向本院補提理由書 (
均須按他造當事人之人數附繕本)「切勿逕送上級法院」。
                                書記官  金  珍  華
中    華    民    國    97    年    12    月    31    日
附錄論罪科刑法條
刑法第三百四十五條：
以犯前條之罪為常業者，處五年以下有期徒刑，得併科三千元以下罰金。
  附表一：
 ┌──┬───┬────┬────┬────┬────┬────┬───┐
 │編號│借款人│借款時間│借款金額│擔 保 品│利    息│預扣利息│已繳息│
 ├──┼───┼────┼────┼────┼────┼────┼───┤
 │ 一 │申○○│九十年六│十萬元  │本票、借│一萬元每│借款時預│已繳十│
 │    │      │、七月間│        │據      │十天利息│先簽發十│餘萬元│
 │    │      ├────┤        │        │一千元  │一萬元之│利息  │
 │    │      │九十年十│        │        │        │支票（含│      │
 │    │      │一月間  │        │        │        │利息）  │      │
 ├──┼───┼────┼────┼────┼────┼────┼───┤
 │ 二 │己○○│九十一年│二十萬元│本票、借│一萬元每│預扣第一│已繳十│
 │    │      │一月間  │        │據      │十天利息│期利息  │五萬元│
 │    │      │        │        │        │九百元  │        │利息  │
 ├──┼───┼────┼────┼────┼────┼────┼───┤
 │ 三 │子○○│九十一年│三百萬元│本票、借│一萬元每│預扣第一│已繳一│
 │    │      │六月六日│        │據      │十天利息│期利息  │百十六│
 │    │      │        │        │        │六百三十│        │萬九千│
 │    │      │        │        │        │三元    │        │元利息│
 ├──┼───┼────┼────┼────┼────┼────┼───┤
 │ 四 │甲○○│九十一年│十萬元  │本票、借│一萬元每│預扣第一│已繳八│
 │    │      │三月間  │        │據      │十天利息│期利息  │萬一千│
 │    │      │        │        │        │九百元  │        │元利息│
 ├──┼───┼────┼────┼────┼────┼────┼───┤
 │ 五 │寅○○│九十一│九十萬元│本票、借│一萬元每│預扣第一│不詳  │
 │    │      │年一月間│        │據      │十天利息│期利息  │      │
 │    │      │        │        │        │九百元  │        │      │
 │    │      ├────┼────┼────┼────┼────┼───┤
 │    │      │九十一│四萬元元│本票、借│一萬元每│預扣第一│已繳五│
 │    │      │年六月十│        │據      │十天利息│期利息  │萬零四│
 │    │      │日      │        │        │九百元  │        │百元利│
 │    │      │        │        │        │        │        │息    │
 ├──┼───┼────┼────┼────┼────┼────┼───┤
 │ 六 │戊○○│九十年九│三十萬元│本票、借│一萬元每│預扣第一│已付逾│
 │    │      │、十月間│        │據      │十天利息│個月利息│三十萬│
 │    │      │        │        │        │九百元  │        │元利息│
 ├──┼───┼────┼────┼────┼────┼────┼───┤
 │ 七 │丑○○│八十九年│五萬元  │本票    │一萬元每│預扣第一│不詳  │
 │    │      │三月間  │        │        │十天利息│期利息  │      │
 │    │      │        │        │        │二千元  │        │      │
 ├──┼───┼────┼────┼────┼────┼────┼───┤
 │ 八 │壬○○│九十一年│二十萬元│本票、借│一萬元每│預扣第一│十四萬│
 │    │      │二月間  │        │據      │十天利息│期利息  │元    │
 │    │      │        │        │        │二千元  │        │      │
 ├──┼───┼────┼────┼────┼────┼────┼───┤
 │ 九 │癸○○│九十一年│十萬元  │本票    │一萬元每│預扣第一│不詳  │
 │    │      │間      │        │        │十天利息│期利息  │      │
 │    │      │        │        │        │一千元  │        │      │
 ├──┼───┼────┼────┼────┼────┼────┼───┤
 │ 十 │辛○○│九十年四│五萬元  │本票、借│一萬元每│預扣第一│共付利│
 │    │      │、五月間│        │據      │十天利息│期利息  │息四萬│
 │    │      │        │        │        │一千元  │        │五千元│
 └──┴───┴────┴────┴────┴────┴────┴───┘
  附表二：
 ┌──┬─────┬───┬──┬─────┬───┬──┬────┬──────┐
 │編號│名      稱│數  量│編號│名      稱│數  量│編號│名    稱│  數     量 │
 ├──┼─────┼───┼──┼─────┼───┼──┼────┼──────┤
 │ 一 │訴訟資料  │十份  │ 二 │客戶資料  │十一份│ 三 │公司資料│十一份      │
 ├──┼─────┼───┼──┼─────┼───┼──┼────┼──────┤
 │ 四 │帳冊      │一份  │ 五 │監視錄影帶│二份  │ 六 │空白借據│一份四十七張│
 ├──┼─────┼───┼──┼─────┼───┼──┼────┼──────┤
 │ 七 │員工資料  │三份  │ 八 │身分證    │三份  │ 九 │存摺    │一份        │
 └──┴─────┴───┴──┴─────┴───┴──┴────┴──────┘
  附表三（本票內容詳如附表四）：
 ┌──┬────┬────────┬────┬───────────┬─────┐
 │編號│訴訟種類│債務人或被告姓名│繫屬時間│繫屬機關及案號        │辦理結果  │
 ├──┼────┼────────┼────┼───────────┼─────┤
 │ 一 │本票裁定│張智富          │91.06.17│臺灣臺中地方法院      │裁定准強制│
 │    │強制執行│                │        │91年度票字第13819號   │執行      │
 ├──┼────┼────────┼────┼───────────┼─────┤
 │ 二 │本票裁定│林崇耀          │91.06.17│臺灣臺中地方法院      │裁定准強制│
 │    │強制執行│                │        │91年度票字第13820號   │執行      │
 ├──┼────┼────────┼────┼───────────┼─────┤
 │ 三 │本票裁定│癸○○          │91.06.17│臺灣臺中地方法院      │裁定准強制│
 │    │強制執行│                │        │91年度票字第13821號   │執行      │
 ├──┼────┼────────┼────┼───────────┼─────┤
 │ 四 │本票裁定│未○○、辰○○  │91.06.17│臺灣臺中地方法院      │裁定准強制│
 │    │強制執行│                │        │91年度票字第14575號   │執行      │
 ├──┼────┼────────┼────┼───────────┼─────┤
 │ 五 │本票裁定│己○○、甲○○、│91.06.17│臺灣臺中地方法院      │裁定准強制│
 │    │強制執行│方涂春、方莉平  │        │91年度票字第14552號   │執行      │
 ├──┼────┼────────┼────┼───────────┼─────┤
 │ 六 │刑事詐欺│巳○○、林美秀  │91.06.21│臺灣臺中地方法院檢察署│不起訴處分│
 │    │告訴    │                │        │91年度發查字第2582號  │          │
 └──┴────┴────────┴────┴───────────┴─────┘
  附表四：
 ┌──────────┬────┬────┬────┬────┬────┐
 │案                號│發 票 日│票面金額│到 期 日│發 票 人│票據號碼│
 ├──────────┼────┼────┼────┼────┼────┤
 │臺灣臺中地方法院    │91.03.16│250000  │91.04.22│張智富  │516094  │
 │91年度票字第13819號 │        │        │        │        │        │
 ├──────────┼────┼────┼────┼────┼────┤
 │臺灣臺中地方法院    │90.10.12│175000  │91.02.10│林崇耀  │516133  │
 │91年度票字第13820號 │        │        │        │        │        │
 ├──────────┼────┼────┼────┼────┼────┤
 │臺灣臺中地方法院    │91.03.01│200000  │91.0422 │癸○○  │522023  │
 │91年度票字第13821號 │        │        │        │        │        │
 ├──────────┼────┼────┼────┼────┼────┤
 │                    │90.09.01│100000  │90.10.25│未○○、│503990  │
 │                    │        │        │        │辰○○  │        │
 │                    ├────┼────┼────┼────┼────┤
 │臺灣臺中地方法院    │90.10.05│150000  │90.10.25│未○○、│522004  │
 │91年度票字第14575號 │        │        │        │辰○○  │        │
 │                    ├────┼────┼────┼────┼────┤
 │                    │90.10.22│50000   │90.10.26│未○○、│516131  │
 │                    │        │        │        │辰○○  │        │
 ├──────────┼────┼────┼────┼────┼────┤
 │                    │91.03.02│500000  │91.04.22│己○○、│522024  │
 │臺灣臺中地方法院    │        │        │        │甲○○、│        │
 │91年度票字第14552號 │        │        │        │方涂春、│        │
 │                    │        │        │        │方莉平  │        │
 └──────────┴────┴────┴────┴────┴────┘
  附表五：
 ┌──┬───┬────┬────┬────┬────┬────┬───┐
 │編號│借款人│借款時間│借款金額│擔 保 品│利    息│預扣利息│已繳息│
 ├──┼───┼────┼────┼────┼────┼────┼───┤
 │ 一 │丁○○│九十年五│三十萬元│本票    │不詳    │不詳    │不詳  │
 │    │      │、六月間│        │        │        │        │      │
 ├──┼───┼────┼────┼────┼────┼────┼───┤
 │ 二 │乙○○│九十年一│二十萬元│本票、借│不詳    │不詳    │不詳  │
 │    │      │月間    │        │據      │        │        │      │
 ├──┼───┼────┼────┼────┼────┼────┼───┤
 │ 三 │巳○○│九十年八│十萬元  │本票    │一萬元每│預扣第一│不詳  │
 │    │      │、九月間│        │        │一月利息│期利息  │      │
 │    │      │        │        │        │三百元  │        │      │
 ├──┼───┼────┼────┼────┼────┼────┼───┤
 │ 四 │未○○│九十年間│十五萬元│本票    │一萬元每│預扣第一│不詳  │
 │    │      │        │        │        │一月利息│期利息  │      │
 │    │      │        │        │        │二百四十│        │      │
 │    │      │        │        │        │元      │        │      │
 └──┴───┴────┴────┴────┴────┴────┴───┘


司法院資訊處製作；財團法人民間司法改革基金會備份。
